臺灣高等法院高雄分院刑事判決　　 94年度醫上更(二)字第2號
　　上　訴　人
　　即　被　告　甲○○
　　選任辯護人　陳嘉銘律師
上列上訴人因違反醫師法等案件，不服臺灣高雄地方法院87年度
訴字第1496號中華民國88年4 月9 日第一審判決（起訴案號：臺
灣高雄地方法院檢察署86年度偵字第23550 號），提起上訴，經
判決後，由最高法院第2 次發回更審，本院判決如下：
      主  文
原判決關於甲○○部分撤銷。
甲○○共同以犯詐欺罪為常業，處有期徒刑壹年。
      事  實
一、甲○○明知未取得合法醫師資格，不得執行醫療業務，竟與
    具有醫師資格之何炳榮（已死亡）共同基於犯意聯絡，於民
    國84年12月18日，由甲○○出資開設朝春診所（設高雄縣岡
    山鎮○○路66號），並僱用何炳榮登記為負責醫師，自85年
    1 月間起，至86年9 月間止，每月由何炳榮實際看診病患22
    0 人外，其餘均由甲○○為病患從事診察、治療、處方等醫
    療業務行為。又朝春診所於84年12月21日與中央健康保險局
    （下稱中央健保局）簽約，成為健保特約醫事服務機構辦理
    全民健康保險醫療業務，甲○○與何炳榮均明知非由何炳榮
    看診部分不得申請保險醫療給付，2 人亦共同基於意圖為自
    己不法所有之犯意，自85年2 月間起，至87年3 月間止，連
    續推由甲○○填載不實之醫療費用申請書表，於附表申報日
    期所示時間，持以向中央健保局申請給付如附表申報金額所
    示醫療費用，而行使業務上登載不實文書，使中央健保局因
    而陷於錯誤，給付85年1 月至86年2 月之醫療費用共新台幣
    （下同）445 萬8,622 元（付款日期、虛報金額均詳如附表
    所示），足以生損害於中央健保局，甲○○與何炳榮並恃以
    為生，至於甲○○申請給付逾445 萬8,622 元之金額，因未
    經中央健保局核付而未取得。
二、案由中央健保局告發，經台灣高雄地方法院檢察署檢察官偵
    查起訴。
      理  由
一、訊據上訴人即被告甲○○（下稱被告）否認有違法執行醫療
    業務行為及填載不實醫療費用申請書表向中央健保局申請給
    付醫療費用犯行，辯稱其出資開設朝春診所，均由何炳榮醫
    師看診，其並無為病患從事診察、治療、處方等醫療業務行
    為，故朝春診所向中央健保局申請給付醫療費用亦非詐欺等
    語。
二、經查：
    (一)證人洪麗芳及證人即護士孫佩真於偵查中具結後所為陳述
      ，因檢察官原則上均能遵守法律規定，不致違法取供，其
      可信度極高，且證人洪麗芳、孫佩真亦未曾提及檢察官在
      偵查時有不法取供之情形，即無顯有不可信之情況，自得
      為證據。又按刑事訴訟法施行法第7 條之3 規定：「中華
      民國92年1 月14日修正通過之刑事訴訟法施行前，已繫屬
      於各級法院之案件，其以後之訴訟程序，應依修正刑事訴
      訟法終結之。但修正刑事訴訟法施行前已依法定程序進行
      之訴訟程序，其效力不受影響」。是吳梅瑛、黃新記、洪
      麗芳、陳有利、蕭箱、何炳榮之中央健保局業務訪查訪問
      紀錄文書，於修正刑事訴訟法施行前，已經本院前審依法
      定程序調查，其效力當然亦不受影響，即得為證據。
    (二)被告未取得合法醫師資格，又被告於84年12月18日出資開
      設朝春診所，僱用何炳榮登記為負責醫師，且朝春診所於
      84年12月21日與中央健保局簽約，成為健保特約醫事服務
      機構辦理全民健康保險醫業務，被告自85年2 月間起，至
      87年3 月間止，填載醫療費用申請書表，於附表申報日期
      所示時間，持以向中央健保局申請給付如附表申報金額欄
      所示醫療費用，中央健保局因而給付85 年1月至86年2 月
      之醫療費用（付款日期、金額均詳如附表所示）等事實，
      有醫事服務機構基本資料表、醫療機構開業執照、全民健
      康保險特約醫事服務機構合約、中央健康保險局高屏分局
      91年5 月22日健保高費一字第09100059 45 號函附卷可稽
      （見偵查卷第6 、7 頁、原審卷第29～37 頁 、本院更一
      卷第96～98頁），並為被告所不爭執，自堪以認定。
    (三)被告固辯稱朝春診所均由何炳榮醫師看診，其未執行醫療
      業務行為等語。然朝春診所自84年12月18日起，至86年9
      月間止，每月由何炳榮實際看診病患220 人外，其餘均由
      被告為病患從事診察、治療、處方等醫療業務行為之情，
      業據證人洪麗芳於86年10月15日偵查中結證稱：「（問：
      你有無去朝春診所看過病？）我帶我公公黃福健去看診」
      、「（問：何人看診？）1 女人，年約40多歲」等語（見
      偵查卷第49頁正、反面），又吳梅瑛、黃新記、洪麗芳、
      陳有利、蕭箱於中央健保局業務訪查訪問中陳述被告有看
      診、給藥、打針行為等語，共犯何炳榮於中央健保局業務
      訪查訪問中亦陳述：「‧‧‧早上時段看診人數4 ～5 人
      ，下午2 點半開始看診至4 點返家離開診所，大約看診人
      數4 ～5 人‧‧‧晚上即無門診‧‧‧」、「我早上及下
      午各看診約4 ～5 人，之外的病患都是由楊小姐（指被告
      ）依我口頭醫囑為患治療、打針及給藥」、「我在朝春診
      所開辦迄今，都是將醫師執照租借給楊小姐（指被告）‧
      ‧‧」、「我自健保開辦至今，每週六、日皆未曾到朝春
      診所看診」等語，此均有中央健保局業務訪查訪問紀錄及
      門診紀錄附卷可稽（見偵查卷第9 ～24頁）。參以朝春診
      所之門診醫療費用審查報表所示每月申報門診件數（放卷
      外證物袋），均高於何炳榮上開陳述實際看診件數，且互
      核被告提出之朝春診所病歷表及何炳榮書寫之病歷（見偵
      查卷第31～35、36頁），二者字體之書寫方式、大小明顯
      不同。是被告未取得合法醫師資格，而為病患從事診察、
      治療、處方等醫療業務行為，甚為顯明。至證人吳梅瑛、
      黃新記、陳有利、蕭箱於法院審理中分別結證改稱由何炳
      榮醫師看診等語，顯係事後迴護被告之詞，自難採信。再
      證人即病患洪高桂花、黃惠敏於本院前審雖結證稱未由被
      告看診等語，既與吳梅瑛於中央健保局業務訪查訪問中陳
      述其帶婆婆洪高桂花給被告看診等語不符，亦與洪麗芳於
      中央健保局業務訪查訪問中陳述其帶女兒黃敏惠給被告看
      診等語不同，且被告始終未提出何炳榮製作之洪高桂花、
      黃惠敏病歷表資為佐證，證人即病患洪高桂花、黃惠敏於
      本院前審所為上開陳述，尚難認與事實相符。另證人即護
      士孫佩真於偵查中雖結證稱被告未為病患打針等語（見偵
      查卷第55頁），但證人孫佩真於偵查中復結證稱：「（問
      ：為何有證人說由楊女看診？）有時何醫師不在，但我沒
      進去前，情形我不知」等語（見偵查卷第55頁），又證人
      陳再、蔡洪店於本院前審雖結證稱於86年8 月7 日由何炳
      榮看診等語（見本院上易卷第99頁反面），證人王彩雲於
      本院前審雖結證稱其均由何炳榮看診等語（見本院上易卷
      第164 頁反面），證人高雅俐於本院前審雖結證稱被告僅
      幫忙掛號，未從事看診等語（見本院上易卷第141 頁反面
      ），但證人陳再、蔡洪店之證言僅能證明其2 人於86年8
      月7 日由何炳榮看診，並不能證明被告無執行醫療業務之
      行為，而比對王彩雲、高雅俐之病歷表及何炳榮書寫之病
      歷（見偵查卷第32～33、35、36頁），二者字體之書寫方
      式、大小明顯不同，證人王彩雲、高雅俐證述之真實性即
      非無疑，故證人孫佩真、陳再、蔡洪店、王彩雲、高雅俐
      之證述，尚無從作有利被告之認定。從而，被告所辯未違
      法執行醫療業務行為，無非卸責之詞，不足採信。
    (四)依全民健康保險特約醫事服務機構合約第2 條規定，保險
      對象就醫時，朝春診所應依醫學專業知識及專長予以悉心
      診治，妥善照護，並依照醫療法等規定辦理轉診相關事宜
      ，此有全民健康保險特約醫事服務機構合約在卷可憑。被
      告未取得合法醫師資格，而為病患從事診察、治療、處方
      等醫療業務行為，依約應不得向中央健保局申請給付醫療
      費用，惟被告竟填載醫療費用申請書表向中央健保局申請
      給付醫療費用，被告意圖為自己不法之所有而施用詐術取
      得財物甚明。又被告與何炳榮自85年2 月間起，至87年3
      月間止，連續推由被告填載不實之醫療費用申請書表向中
      央健保局申請給付醫療費用，每月虛報金額高達10餘萬元
      至50餘萬元不等，使中央健保局因而陷於錯誤，給付85年
      1 月至86年2 月之醫療費用共445 萬8,622 元（付款日期
      、虛報金額均詳如附表所示），甲○○與何炳榮反覆為之
      ，時間長達1 年，2 人以之為常業，恃此為生，亦為明確
      。
    綜上所述，被告未取得合法醫師資格，而為病患從事診察、
    治療、處方等醫療業務行為，且填載不實之醫療費用申請書
    表向中央健保局詐領醫療費用，並以之為常業，恃此為生，
    事證明確，犯行洵堪認定。
三、核被告所為，敘述如下：
    (一)被告未取得合法醫師資格而為病患從事診察、治療、處方
      等醫療業務行為，所為係犯修正前醫師法第28條第1 項之
      罪。被告行為後，醫師法第28條已於91年1 月16日修正公
      布，修正後醫師法第28條第1 項規定：「未取得合法醫師
      資格，擅自執行醫療業務者，處6 個月以上5 年以下有期
      徒刑，得併科新臺幣300,000 元以上1,500,000 萬元以下
      罰金，其所使用之藥械沒收之。但合於左列情形之一者，
      不在此限：‧‧‧」，而修正前醫師法第28條第1 項規定
      ：「未取得合法醫師資格，擅自執行醫療業務者，處1 年
      以上3 年以下有期徒刑，得併科新台幣30,000元以上150,
      00 0元以下罰金，其所使用之藥械沒收之。但合於左列情
      形之一者，不在此限：‧‧‧」，經比較新舊法，以修正
      前醫師法第28條第1 項規定較有利為被告，依刑法第2 條
      第1 項但書規定，自應適用修正前醫師法第28條第1 項規
      定處斷。
    (二)被告填載不實之醫療費用申請書表向中央健保局詐領醫療
      費用，以之為常業，恃此為生，所為係犯刑法第216 條、
      第215 條行使業務上登載不實文書罪（起訴法條誤為刑法
      第310 條）及第340 條常業詐欺罪。被告行為後，刑法第
      340 條已於88年2 月3 日修正公布，修正後刑法第340 條
      規定：「以犯第339 條之罪為常業者，處1 年以上7 年以
      下有期徒刑，得併科50,000元以下罰金。」，而修正前刑
      法第340 條規定：「以犯前條之罪為常業者，處1 年以上
      7 年以下有期徒刑，得併科5,000 元以下罰金。」，經比
      較新舊法，因修正前刑法第340 條規定之罰金刑依罰金罰
      鍰提高標準條例規定提高後，與修正後刑法第340 條規定
      之罰金刑相同，故依刑法第2 條第1 項前段規定，自應適
      用修正後刑法第340 條規定處斷。公訴人起訴認被告係涉
      犯刑法第339 條第1 項之普通詐欺罪嫌，但被告與何炳榮
      反覆向中央健保局虛領醫療費用，時間長達1 年，2 人以
      之為常業，恃此為生，應構成常業詐欺罪，且二者之社會
      基本事實同一，本院自得變更起訴法條逕予審判。又公訴
      人起訴雖以被告於85年1 月至86年6 月間，每月虛報人數
      乘以申報金額所得虛報金額，認被告與何炳榮共同詐領67
      0 萬2,073 元，此有朝春診所詐領健保給付統計表在卷可
      稽（見偵查卷第37頁），然朝春診所於85年1 月至86年2
      月間，每月之實領金額與申報金額並不相同，且被告自86
      年3 月至6 月間申報之醫療費用並未領取，此均有中央健
      康保險局高屏分局91年5 月22日健保高費一字第09100059
      45號函在卷足憑（見本院更一卷第96～98頁），故公訴人
      起訴被告於85年2 、3 、4 、7 、8 、10、11、12月、86
      年1 、2 月每月詐領逾附表虛報金額欄所示金額及詐領86
      年3 月至6 月間之醫療費用186 萬9,047 元，此部分即屬
      詐欺取財未遂，但常業詐欺罪性質上屬多數行為之集合犯
      ，法律上擬制為一罪，如基於常業之犯意而犯詐欺取財既
      遂、未遂兩罪，則詐欺取財未遂低度行為應為詐欺取財既
      遂高度行為所吸收，僅論犯常業詐欺一罪。至被告登載業
      務上不實文書之低度行為應為行使之高度行為所吸收，故
      不另論罪。
    (三)被告與何炳榮就上開未取得合法醫師資格而為病患從事診
      察、治療、處方等醫療業務行為罪、行使業務上登載不實
      文書罪、常業詐欺罪3 罪間，有犯意之聯絡及行為之分擔
      ，均為共同正犯。被告先後多次行使業務上登載不實文書
      犯行，時間緊接，手法相同，且係觸犯犯罪構成要件相同
      之罪名，顯係出於概括之犯意為之，為連續犯，依刑法第
      56條規定論以行使業務上登載不實文書罪1 罪，並加重其
      刑。被告所犯上開3 罪間，有方法結果之牽連關係，應從
      一重論以常業詐欺罪處斷。
四、原審以被告罪證明確，予以論罪科刑，固非無見，惟查：(一)
    被告違法執行醫療業務而詐領健保費用，顯有恃此維生之常
    業犯行，已如前述，原審僅論以刑法第339 條第1 項之普通
    詐欺罪，尚有未合。(二)被告向中央健保局所詐領醫療費用金
    額為445 萬8,622 元，原判決所認詐領醫療費用金額尚屬有
    誤。被告上訴意旨辯稱未犯罪，雖無理由，但原判決既有上
    述可議之處，自應由本院撤銷改判。爰審酌被告未取得合法
    醫師資格，竟為病患從事診察、治療、處方等醫療業務行為
    ，罔顧病患權益，復意圖為自己不法所有，向中央健保局所
    詐領醫療費用，時間長達1 年，金額高達445 萬8,622 元，
    行為後亦未坦承錯誤等一切情狀，量處如主文所示之刑。
五、同案被告何炳榮已因死亡，經原審諭知不受理確定，附此敘
    明。
據上論結，應依刑事訴訟法第369 條第1 項前段、第364 條、第
299 條第1 項前段、第300 條、修正前醫師法第28條第1 項、刑
法第2 條第1 項、第28條、第55條、第340 條、第216 條、第
215 條、罰金罰鍰提高標準條例第1 條前段，判決如主文。
本案經檢察官王登榮到庭執行職務。
中　　華　　民　　國　　94　　年　　7 　　月　　27　　日
                  刑事第九庭  審判長法　　官  張明松
                                    法　　官  任森銓
                                    法　　官  郭玫利
以上正本證明與原本無異。
如不服本判決應於收受本判決後10日內向本院提出上訴書狀，其
未敘述上訴理由者，並得於提起上訴後10日內向本院補提理由書
狀（均須按他造當事人之人數附繕本）「切勿逕送上級法院」。
中　　華　　民　　國　　94　　年　　7 　　月　　27　　日
　　　　　　　　　　　　　　　　　　　書記官  翁心欣
附錄本判決論罪科刑法條
修正前醫師法第28條第1 項：
未取得合法醫師資格，擅自執行醫療業務者，處1 年以上3 年以
下有期徒刑，得併科新臺幣30,000元以上150,000 元以下罰金，
其所使用之藥械沒收之。但合於左列情形之一者，不在此限：
一、在中央衛生主管機關認可之醫院，於醫師指導下實習之國內
    醫學院、校學生或畢業生。
二、在醫療機構於醫師指示下之護士、助產士或其他醫事人員。
三、合於第11條第1項但書規定者。
四、臨時施行急救者。
修正後刑法第340 條：
以犯前條之罪為常業者，處1 年以上7 年以下有期徒刑，得併科
5,000元以下罰金。
刑法第216 條：
行使第210 條至第215 條之文書者，依偽造、變造文書或登載不
實事項或使登載不實事項之規定處斷。
刑法第215 條：
從事業務之人，明知為不實之事項，而登載於其業務上作成之文
書，足以生損害於公眾或他人者，處3 年以下有期徒刑、拘役或
500元以下罰金。
附表：
┌───┬────┬────┬───┬────┬────┬──┬──┬──────────────┐
│費用月│申報日期│申報金額│核  減│付款日期│實付金額│申報│虛報│虛報金額                    │
│      │        │        │金  額│        │        │人次│人次│                            │
├───┼────┼────┼───┼────┼────┼──┼──┼──────────────┤
│85/01 │85/02/28│        │      │85/04/02│219,400 │    │    │                            │
│85/01 │85/02/28│243,685 │0     │85/04/30│ 24,415 │914 │694 │185,030                     │
│85/01 │85/02/28│        │      │85/08/15│      0 │    │    │                            │
├───┼────┼────┼───┼────┼────┼──┼──┼──────────────┤
│85/02 │85/03/19│        │      │85/04/18│240,400 │    │    │                            │
│85/02 │85/03/19│267,370 │330   │85/05/20│ 26,815 │980 │760 │267,215×760/980=207,227    │
│85/02 │85/03/19│        │      │85/08/10│      0 │    │    │                            │
├───┼────┼────┼───┼────┼────┼──┼──┼──────────────┤
│85/03 │85/04/20│        │      │85/05/20│276,000 │    │    │                            │
│85/03 │85/04/20│306,973 │50    │85/06/21│ 30,693 │1118│898 │306,923×898/1118=246,526   │
│85/03 │85/04/20│        │      │85/10/02│    230 │    │    │                            │
├───┼────┼────┼───┼────┼────┼──┼──┼──────────────┤
│85/04 │85/05/20│        │      │85/06/19│259,800 │    │    │                            │
│85/04 │85/05/20│292,170 │330   │85/07/20│ 28,940 │1060│840 │289,275×840/1060=229,236   │
│85/04 │85/05/20│        │      │85/10/02│      0 │    │    │                            │
│85/04 │85/07/02│        │      │85/08/31│    535 │    │    │                            │
├───┼────┼────┼───┼────┼────┼──┼──┼──────────────┤
│85/05 │85/07/02│        │      │85/09/10│328,197 │    │    │                            │
│85/05 │85/07/02│326,005 │600   │85/11/30│      0 │1171│951 │264,757                     │
├───┼────┼────┼───┼────┼────┼──┼──┼──────────────┤
│85/06 │85/07/02│        │      │85/08/02│259,300 │    │    │                            │
│85/06 │85/07/02│312,338 │392   │85/09/09│323,497 │1102│882 │249,984                     │
│85/06 │85/07/02│        │      │85/10/01│      0 │    │    │                            │
│85/06 │85/09/11│        │      │86/03/14│ 12,301 │    │    │                            │
├───┼────┼────┼───┼────┼────┼──┼──┼──────────────┤
│85/07 │85/08/21│        │      │85/09/05│      0 │    │    │                            │
│85/07 │85/08/21│335,757 │1041  │85/10/17│  6,043 │1199│979 │ 17,824×979/1199=14,553    │
│85/07 │85/10/09│        │      │86/03/14│ 11,781 │    │    │                            │
├───┼────┼────┼───┼────┼────┼──┼──┼──────────────┤
│85/08 │85/09/24│        │      │85/11/20│376,540 │    │    │                            │
│85/08 │85/11/04│399,385 │1910  │86/02/26│ 20,099 │1403│1183│396,639×1183/1403=334,443  │
├───┼────┼────┼───┼────┼────┼──┼──┼──────────────┤
│85/09 │85/10/24│        │      │85/12/26│444,083 │    │    │                            │
│85/09 │85/10/24│444,363 │5391  │86/02/26│      0 │1580│1360│382,490                     │
│85/09 │85/10/24│        │      │86/02/26│     16 │    │    │                            │
│85/09 │85/11/04│        │      │85/11/15│    280 │    │    │                            │
├───┼────┼────┼───┼────┼────┼──┼──┼──────────────┤
│85/10 │85/11/20│        │      │85/12/05│416,208 │    │    │                            │
│85/10 │85/11/20│452,355 │6446  │86/01/20│ 22,135 │1597│1377│443,953×1377/1597=382,794  │
│85/10 │85/11/20│        │      │86/02/17│      0 │    │    │                            │
│85/10 │86/03/07│        │      │86/04/01│  5,610 │    │    │                            │
├───┼────┼────┼───┼────┼────┼──┼──┼──────────────┤
│85/11 │86/01/16│489,060 │10,981│86/03/03│472,688 │1742│1522│472,688×1522/1742=412,991  │
├───┼────┼────┼───┼────┼────┼──┼──┼──────────────┤
│85/12 │86/02/20│632,937 │38,018│86/04/26│594,919 │2263│2043│594,919×2043/2263=537,083  │
├───┼────┼────┼───┼────┼────┼──┼──┼──────────────┤
│86/01 │86/03/21│644,616 │41,734│86/04/26│602,882 │2306│2086│602,882×2086/2306=545,365  │
├───┼────┼────┼───┼────┼────┼──┼──┼──────────────┤
│86/02 │86/04/21│548,731 │23,920│86/05/07│524,811 │1968│1748│524,881×1748/1968=466,143  │
├───┼────┼────┼───┼────┼────┼──┴──┴──────────────┤
│86/03 │86/05/20│568,840 │      │87/06/10│      0 │                                        │
├───┼────┼────┼───┼────┼────┼────────────────────┤
│86/04 │86/06/23│517,065 │      │87/06/10│      0 │                                        │
├───┼────┼────┼───┼────┼────┼────────────────────┤
│86/05 │86/07/21│514,635 │      │87/06/10│      0 │                                        │
├───┼────┼────┼───┼────┼────┼────────────────────┤
│86/06 │86/08/20│513,735 │      │87/06/10│      0 │                                        │
├───┼────┼────┼───┼────┼────┼────────────────────┤
│86/08 │86/09/20│412,415 │      │87/06/10│      0 │                                        │
├───┼────┼────┼───┼────┼────┼────────────────────┤
│86/09 │87/03/23│465,335 │      │87/06/10│      0 │                                        │
├───┴────┴────┴───┴────┴────┴────────────────────┤
│合計：　　　　　　　　　　　　　　　　　　　　　　　　　　　　　　　　　　　　　　　 4,458,622  │
└────────────────────────────────────────────────┘
